【裁判字號】    92,台上,2111
【裁判日期】    920926
【裁判案由】    減少價金
【裁判全文】
最高法院民事判決                              九十二年度台上字第二一一一號
    上  訴  人  甲 ○ ○
                戊 ○ ○
                己○○○
                丙 ○ ○
                庚 ○ ○
                乙 ○ ○
                丁 ○ ○
    共      同
    訴訟代理人  張 麗 玉律師
    被 上訴 人  久圓建設股份有限公司
    法定代理人  陳 浴 生
    訴訟代理人  施 湘 興律師
右當事人間請求減少價金事件，上訴人對於中華民國九十年三月十三日台灣高等法院
第二審更審判決（八十九年度上更(一)字第二七一號），提起上訴，本院判決如左：
    主  文
原判決除假執行部分外廢棄，發回台灣高等法院。
    理  由
本件上訴人主張：伊等向被上訴人買受如第一審判決附表(二)所示之房地（下稱系爭房
地），因被上訴人所交付之房屋，其公共設施分攤部分與約定之坪數相比，有坪數不
足情事等情，爰依價金減少請求權，不完全給付及不當得利之法律關係，求為命被上
訴人給付伊等各如第一審判決主文所示金額及其利息之判決。
被上訴人則以：依系爭房地買賣契約第四條約定，防空避難室歸伊所有，伊可決定自
己保留所有權或將之出售第三人，而依契約第二條約定，上訴人購買之坪數包含防空
避難室在內，兩造對防空避難室部分應由上訴人負擔應有部分，既已有合意，上訴人
即不得請求伊減少價金。倘認防空避難室之所有權不應移轉與上訴人，則上訴人亦應
將如第一審判決附表(一)所示之應有部分移轉登記返還與伊時，始能要求伊給付減少之
價金等語，資為抗辯。
原審將第一審所為上訴人勝訴之判決廢棄，改判駁回其訴，係以：上訴人主張渠等向
被上訴人買受之系爭房地，公共設施分攤部分與約定之坪數比較，有如第一審判決附
表(三)最後差額面積欄所示之面積差額等情；被上訴人則以前開情詞置辯。經查：(一)本
件台灣台北地方法院於八十四年度訴字第四二六四號確認債權不存在事件，曾囑託中
國生產力中心就系爭房地評估研究結果，認系爭地下四、五樓已另行編建號獨立登記
為被上訴人所有，又未區分出防空避難室及公眾使用設施之範圍另行登記，而買賣契
約約定防空避難室歸被上訴人所有，故不應將防空避難室併入公共使用之面積中計算
，有土地及建物評估研究報告可憑。而台灣省建築師公會之鑑定報告固謂地下四、五
層公共設施部分，全大樓住戶均應分擔其面積，依此原則計算結果，上訴人之應有部
分面積與登記面積誤差在百分之一之範圍內，應認與登記面積相符云云。兩者鑑定報
告說法雖有不同，但其結論其實並無二致，蓋中國生產力中心，認系爭地下四、五樓
已另行編建號獨立登記為被上訴人所有，又未區分出防空避難室及公眾使用設施之範
圍另行登記，而買賣契約約定防空避難室歸被上訴人所有，故不應將防空避難室併入
公共使用之面積中計算，換言之，上訴人向被上訴人買受系爭房地，依約包括防空避
難室，被上訴人將防空避難室依上訴人應分擔之比例移轉登記予上訴人，並無不合。
至台灣省建築師公會之鑑定報告認為地下四、五層公共設施部分，全大樓住戶均應分
擔其面積，被上訴人依約按應有部分比例移轉登記予全大樓住戶，並非無緣無故為全
大樓住戶分擔其面積，防空避難室應為公共使用面積之一部分。(二)買賣契約第二條明
確表示上訴人所購系爭房屋應含防空避難室及其他共同使用公共設施面積之分擔，而
系爭地下四、五層之部分為依法所應附建之防空避難室兼停車位，依合約由上訴人等
分擔持分，並無不合。而被上訴人亦已依約將其所有地下四、五層防空避難室公共設
施部分應分擔之持分，移轉登記與上訴人，為上訴人所不爭，有建物登記簿謄本附卷
可憑。又依台灣省建築師公會之鑑定結果，包括地下四、五層公共設施部分，全大樓
住戶均應分擔其面積，上訴人之應有部分面積與登記面積誤差在百分之一之範圍之內
，應認與登記面積相符，被上訴人之抗辯，非無可取。從而，上訴人本於買賣契約請
求被上訴人減少價金，為無理由等詞，為其判斷之基礎。
原審依台灣省建築師公會之鑑定結果，認地下四、五層公共設施部分，全大樓住戶均
應分擔其面積，上訴人應分擔部分面積與登記面積誤差在百分之一之範圍之內，應認
與登記面積相符等語。惟查，依台灣省建築師公會鑑定報告附件六之台北縣政府工務
局使用執照記載，地下三、四層為停車場，地下五層為防空避難室兼停車場，該報告
第八頁（四）之４之︹１︺地下五層，載明：丙、地下五層依謄本登記面積為七、八
六六‧九六平方公尺，除供防空避難室四、一四四‧八六平方公尺，停車空間二、０
九０‧三一二五平方公尺使用外，尚有一、六三一‧七八七五平方公尺，此部分由防
空避難室與停車空間按比例分攤，防空避難室分攤一、０八四‧七三八四平方公尺，
故一樓以上各層應分擔之面積為五、二二九‧五九八四平方公尺（4144.86 十1,084.
7384= 5,229.5984）；第九頁（四）之４之︹２︺地下四層，載明：甲、地下四層依
謄本登記面積為七、八六六‧九六平方公尺，除供公共設施部分四四０‧二八八一平
方公尺，停車空間一、九二八‧六二五平方公尺使用外，尚有五、四九八‧０四六九
平方公尺，此部分由公共設施部分與停車空間按比例分攤，公共設施部分分攤一、０
二一‧八七一四平方公尺，故一樓以上各層應分擔之面積為一、四六二‧一五九五平
方公尺（440.2881十 1,021.8714=1,462.1595），惟又以該層之結構柱配置密集而不
利停車，大部分空置，未能充分使用停駐車輛，因而修正一樓以上各層應分擔地下四
層之面積為三、０五一‧三四九一平方公尺，提高一倍以上。查地下五層為防空避難
室兼停車場，地下四層則純為停車場，苟地下五層、地下四層之結構柱配置情形相同
，何以二者分擔公共設施之原則不同？原審認定依買賣契約第二條約定，上訴人所購
系爭房屋含防空避難室（地下五層）及其他共同使用公共設施面積之分擔部分，何以
又依前開鑑定報告認上訴人尚須分擔地下四層停車場非公共設施部分之面積，並據此
認定上訴人之應有部分面積與登記面積誤差在百分之一之範圍之內，應認與登記面積
相符？此攸關被上訴人交付上訴人之房屋，其公共設施分攤部分與約定之坪數是否相
符，原審並未明確調查審認，遽為上訴人不利之判決，自嫌速斷。上訴論旨，指摘原
判決不當，求予廢棄，非無理由。
據上論結，本件上訴為有理由，依民事訴訟法第四百七十七條第一項、第四百七十八
條第二項，判決如主文。
中      華      民      國    九十二    年      九      月    二十六    日
                              最高法院民事第一庭
                                  審判長法官  李  錦  豐
                                        法官  楊  鼎  章
                                        法官  吳  麗  女
                                        法官  謝  正  勝
                                        法官  陳  重  瑜
      右正本證明與原本無異
                                              書  記  官
中      華      民      國    九十二    年      十      月     十六     日
                                                                        Ｂ


司法院資訊處製作；財團法人民間司法改革基金會備份。
